最高法院民事判決　　　　　　　　　　　　　　　八十八年度台上字第二○六七號
　　上　訴　人　乙○○
　　訴訟代理人　錢國成律師
　　複 代理 人　李平義律師
　　被 上訴 人　甲○○
　　訴訟代理人　徐國勇律師
右當事人間請求返還不當得利等事件，上訴人對於中華民國八十七年十月六日台灣高
等法院第二審判決（八十六年度重上字第五○六號），提起上訴，本院判決如左：
    主  文
原判決除假執行部分外廢棄，發回台灣高等法院。
    理  由
本件被上訴人主張：兩造原為男女朋友並已論及婚嫁，民國八十五年八月十三日伊將
存於土地銀行板橋分行之存款新台幣（下同）一千七百萬零二千元改為定期存款，其
中一千五百萬零一千元轉帳入上訴人當日於土地銀行板橋分行新開戶之綜合存款帳戶
中，委由上訴人保管，以達節稅之目的，上訴人並將存摺交由伊之母親保管。詎上訴
人於定期存款到期日八十六年二月十三日前之八十六年二月十一日，至銀行謊報存摺
遺失，並於補發存摺後解約取走前開款項及其利息合計一千五百三十三萬九千元。上
訴人從未搬至伊之住處與伊同居，伊更未以同居試婚為由而無條件將系爭款項贈與上
訴人等情。爰併依寄託、侵權行為、不當得利等法律關係，求為命上訴人給付伊一千
五百三十三萬九千元，及加計自起訴狀繕本送達翌日即八十六年六月十八日起算法定
遲延利息之判決。
上訴人則以：兩造原為論及婚嫁之男女朋友，被上訴人要求與伊同居試婚，伊認無婚
姻之保障而不願同意，被上訴人乃無條件先行贈與系爭款項作為保障，伊接受該贈與
，系爭款項乃屬伊個人之財物。伊於八十六年二月十一日農曆春節過後銀行營業之第
一天，因找不到存摺，乃向銀行辦理遺失補發後將定存解約提領，此乃伊個人理財之
行為，與被上訴人無涉，被上訴人不得要求返還等語，資為抗辯。
原審將第一審所為被上訴人敗訴之判決廢棄，改判如其聲明，無非以﹕被上訴人主張
之事實，業據其提出存摺為証，上訴人亦不否認係由被上訴人處收受一千五百萬元及
自銀行領取包括開戶之一千元及利息之系爭款項，共計一千五百三十三萬九千元之事
實。證人即被上訴人之母李翠雲證稱：「被告（即上訴人）是我兒子女朋友，在今年
（即八十六年）農曆除夕前一天（即二月五日），被告到我家裡，說她無緣做我家媳
婦，但願做我女兒，我也很難過，被告就拿一本存摺給我，說那是原告（即被上訴人
）的錢，但都沒有用，至於印章因她是代書，經常需要用，不能一起給我，等到時間
到了，會一起把錢領出來還給原告，兩造有談到要結婚，至於錢為何會在被告帳戶我
不清楚，被告說後母難為，所以無緣當我媳婦。」等語。上訴人雖辯稱：被上訴人起
訴狀所陳於八十五年八月開戶後之存摺由其母李翠雲保管，與李翠雲證述係八十六年
農曆除夕前一天交存摺之時點不符云云。惟被上訴人於起訴狀事實及理由欄第一段倒
數第二行記載「被告並將其新開戶之存摺交予原告之母親，以示其不會私吞……」等
情，僅敘述上訴人將新開戶之存摺交其母李翠雲，並未敘述係何時交李翠雲，與證人
李翠雲前開證述情節並無不符之處，證人李翠雲之證言應可採信。另証人吳秀蓮結證
：「八十五年八月十三日原告帶被告到我所任職之土銀板橋分行開戶，由原告帳戶領
錢出來，轉入被告新開帳戶，有一千五百萬元，是以每筆一百萬元分成十五筆存入…
…，因政府規定超過六千元之利息要扣稅，分成十五筆每筆就不會超過六千元，所以
才可節稅……。」、「我有問原告，既然要節稅，用別人名義存，這個風險要考慮，
原告說他相信她」等語，證人吳秀蓮係銀行行員，與兩造間並無任何特殊情誼，其上
開證言自可採信，足證被上訴人係將系爭款項寄託上訴人。上訴人雖抗辯：伊接受贈
與而將系爭款項辦理定存於土地銀行後，存摺及印章均由伊自行保管，益見該帳戶內
之款項已因贈與而任由伊自由使用處分。該款項若為被上訴人所寄託，為何被上訴人
未保管存摺及印章云云。惟證人李翠雲已證述，上訴人將存摺交伊，並稱等時間到，
會一起把錢領出來還給被上訴人等語。上訴人亦陳述：伊在八十六年二月十一日辦理
定存解約時，被上訴人經土地銀行職員吳秀蓮電話通知趕到土地銀行現場，亦未阻撓
或爭執伊不可辦理解約，甚而表示存摺在被上訴人手上等語。上訴人並自承係補辦存
摺後再將定存解約等情，足證存摺非由上訴人持有保管。上訴人於原審調查時，雖另
辯稱係被上訴人私自取走上訴人置於床頭櫃之存摺云云，惟與其於第一審審理時所稱
：其於八十六年二月十一日農曆春節過後銀行營業之第一天，因找不到存摺，乃持原
登記印鑑章向銀行辦理遺失補發後將定存解約提領等語，前後陳述已有不符，且上訴
人無法舉證證明係被上訴人將存摺私自取走，上訴人此部分抗辯，不足採信。至証人
即上訴人友人張曉麗陳述之證言（一審卷六○、六一頁、原審卷四四至四七頁），或
係傳聞自訴外人鄭淑娟，或係自上訴人處得知，既非在場聞見，仍應依其餘證據認定
，證人張曉麗之證言尚無法證明被上訴人贈與上訴人系爭款項。又兩造分手之初，被
上訴人於寄給上訴人之信函中（一審卷七八至八一頁），縱未提及系爭款項，亦無法
證明系爭款項即係贈與上訴人。且被上訴人已否認贈與，並主張：系爭款項定期存款
之到期時間為八十六年二月十三日，若系爭款項是被上訴人贈與上訴人，上訴人何需
在到期日即將屆至之前二天提前解約以致損失利息。若上訴人急需資金，解約後必即
運用該款項，然上訴人解約後尚將系爭款項匯至其他銀行之帳戶內，存放至少兩天以
上等語，上訴人對於被上訴人此項主張亦不爭執，僅辯稱係方便往後理財，提前幾天
解約不過損失區區利息云云。此外上訴人又無法確切舉證證明系爭款項係被上訴人所
贈與，上訴人抗辯系爭款項係被上訴人贈與等情，尚屬無據。被上訴人既將系爭款項
寄託上訴人，由上訴人保管，而非贈與上訴人，上訴人即為無法律上之原因，而受有
利益。被上訴人依寄託、侵權行為、不當得利等法律關係，請求上訴人給付系爭款項
一千五百三十三萬九千元及加計自起訴狀繕本送達之翌日即八十六年六月十八日起算
之法定遲延利息，為有理由，應予准許等詞，為其判斷之基礎。
按金錢寄託，如寄託物之返還，定有期限者，寄託人非有不得已之事由，不得於期限
屆滿前請求償還。未定期限者，寄託人得定一個月以上之相當期限催告返還，此觀民
法第六百零二條、第六百零三條第三項、第四百七十八條後段規定自明。本件兩造間
如認有金錢寄託關係，究竟是否定有寄託物返還期限﹖其期限為何﹖此涉及被上訴人
可否請求返還寄託物，及可請求自何時起算之法定遲延利息，原審未經調查審究，遽
就返還寄託物及給付遲延利息部分，為上訴人不利之判決，已有未合。又原審未調查
審酌上訴人是否合於侵權行為之要件，遽認上訴人有侵權行為之事實，亦嫌率斷。次
按債務人不履行債務時，其債務並不能免除，自無利益可言。原審既認上訴人不履行
返還寄託物之義務，則上訴人返還寄託物之債務並不消滅，原審竟認上訴人有不當得
利，其見解亦有可議。上訴論旨，執以指摘原判決不當，求予廢棄，非無理由。
據上論結，本件上訴為有理由。依民事訴訟法第四百七十七條第一項、第四百七十八
條第一項，判決如主文。
中      華      民      國    八十八    年      九      月      十      日
                              最高法院民事第二庭
                                  審判長法官  曾  桂  香
                                        法官  劉  延  村
                                        法官  徐  璧  湖
                                        法官  劉  福  聲
                                        法官  陳  國  禎
      右正本證明與原本無異
                                              書  記  官
中      華      民      國    八十八    年      九      月    二十三    日
